臺灣高等法院民事判決
110年度家上字第218號
上  訴  人  徐麗真  
訴訟代理人  陳志峯律師  
複  代理人  李庚道律師                    
訴訟代理人  凃國慶律師
被  上訴人  徐金土  

            易鳳英  

共      同
訴訟代理人  潘抿錩  
被  上訴人  徐旺枝  
            謝徐秀環
            徐步雲  
            徐廣維  
            徐月香  
            徐瑛亭  
上六人共同
訴訟代理人  辛佩羿律師
上列當事人間請求分割遺產等事件，上訴人對於中華民國110年8
月20日臺灣桃園地方法院第一審判決（109年度家繼訴字第77號
）提起上訴，本院於111年7月20日言詞辯論終結，判決如下：
    主  文
上訴駁回。
第二審訴訟費用由上訴人負擔。
    事實及理由
一、上訴人主張：伊與被上訴人徐金土、徐旺枝、謝徐秀環、訴
    外人徐鳳儀（於民國90年10月30日死亡）、徐寶蓮（於105
    年10月1日死亡）均為被繼承人徐慶義與其配偶徐許韋娘（
    下合稱徐慶義等2人）所生之子女，被上訴人徐步雲、徐廣
    維、徐月香、徐瑛亭（下稱徐步雲等4人）均為徐鳳儀之子
    女，被上訴人易鳳英則為徐寶蓮之女。徐慶義於98年9月30
    日死亡，遺有如附表一所示之遺產（下稱系爭遺產）尚未分
    割，由伊、徐金土、徐旺枝、謝徐秀環、徐步雲等4人、徐
    寶蓮及徐許韋娘共同繼承，嗣徐許韋娘於99年9月30日死亡
    ，其對徐慶義之應繼分亦由伊、徐金土、徐旺枝、謝徐秀環
    、徐步雲等4人、徐寶蓮再轉繼承，徐寶蓮部分再由被上訴
    人易鳳英再轉繼承，故兩造均為徐慶義之繼承人，應繼分比
    例各如附表二所示，惟無法協議分割系爭遺產等情。依民法
    第1164條、第830條第2項準用第824條第2項第2款前段規定
    ，請准按附表二所示應繼分比例變價分割系爭遺產（原審為
    上訴人敗訴之判決，上訴人聲明不服，提起上訴）。並上訴
    聲明：㈠原判決廢棄。㈡被繼承人徐慶義所遺之系爭遺產，應
    分割如附表一「分割方法」欄所示。
二、徐金土、易鳳英辯稱：兩造均為徐慶義之繼承人，伊等同意
    按如附表二所示應繼分比例變價分割系爭遺產等語。
三、徐旺枝、謝徐秀環及徐步雲等4人則均以：上訴人自幼出養
    予訴外人王乾圳、王楊磚妹（下合稱王乾圳等2人），雖未
    改姓，惟已遷離戶籍，並經王乾圳等2人自幼撫養，顯見王
    乾圳等2人業與徐慶義等2人達成收養上訴人之意思表示合致
    ；況觀上訴人成年後不僅未邀徐慶義等2人及伊等參加其婚
    禮，復未於徐慶義死亡、徐許韋娘罹患重病時奔喪、返家探
    視，顯見上訴人平日亦與本家素無往來而無欲維持親屬關係
    之意，可認其於滿7歲具意思能力後，亦已與王乾圳等2人達
    成收養之意思表示合致。是上訴人與王乾圳等2人成立收養
    關係，其與原生父母即徐慶義等2人間之親子關係即行停止
    ，對系爭遺產自無繼承權。另徐寶蓮亦經自幼出養，伊等亦
    否認其繼承人即易鳳英就系爭遺產有繼承權。如認上訴人得
    請求分割遺產，伊等同意變價分割系爭遺產等語，資為抗辯
    。並答辯聲明：上訴駁回。
四、本院之判斷：
  ㈠徐慶義於98年9月30日死亡，遺有系爭遺產尚未分割，上訴人
    與徐金土、徐旺枝、謝徐秀環、徐鳳儀、徐寶蓮均為徐慶義
    等2人所生之子女，惟徐許韋娘、徐鳳儀、徐寶蓮依序於99
    年9月30日、90年10月30日、105年10月1日死亡，徐步雲等4
    人、易鳳英依序為徐鳳儀、徐寶蓮之子女等情，業有財政部
    北區國稅局遺產稅免稅證明書、兩造、徐慶義等2人、徐鳳
    儀及徐寶蓮之戶籍謄本、如附表一所示房屋、土地之登記謄
    本可證（見原審卷一第14至15、21至41、45、73至76頁），
    並為兩造所不爭執（見原審卷一第196頁背面、本院卷第133
    、396頁），堪認屬實。
  ㈡按關於親屬之事件，在民法親屬編修正前發生者，除民法親
    屬編施行法有特別規定外，不適用修正後之規定。又收養子
    女，應以書面為之；但自幼撫養為子女者，不在此限，民法
    親屬編施行法第1條後段、74年6月3日修正公布前民法第107
    9條分別定有明文；於前開民法第1079條修正公布前，以收
    養之意思，收養他人未滿7歲之未成年人為子女者，如未成
    年人有法定代理人，且該法定代理人事實上能為意思表示時
    ，應由其代為並代受意思表示，始成立收養關係（最高法院
    110年度台上字第291號判決、108年度台上大字第1719號裁
    定參照）。經查：
　⒈上訴人原名徐寶桂，於00年00月00日出生，於44年1月22日即
    遷入王乾圳等2人戶號：桃園埔戶字第393號戶內，登記為家
    屬等情，業有其戶籍謄本、手抄謄本資料為憑（見本院卷第
    285至289頁），兩造復不爭執上訴人係自幼受王乾圳等2人
    撫養（見本院卷第263至264、396頁）。觀證人徐慶賢（即
    徐慶義之弟）於原審所證：伊知道徐慶義的女兒送給人家養
    ，因為以前女孩子都要送給人家，伊回去女孩子也都不在等
    情（見原審卷一第241頁背面至第242頁），證人王阿春（即
    王乾圳等2人之子）於本院亦證述：因伊母親跟伊爸爸在一
    起很久沒有生小孩，所以就寄養上訴人，看伊母親會不會生
    小孩，3、4年後伊母親就生下伊；伊還有1個弟弟，從伊有
    記憶以來，伊跟伊弟弟稱呼上訴人為姐姐，爸爸、媽媽、阿
    媽叫上訴人名字等語（見本院卷第398頁），佐以上訴人復
    於原審供稱：伊結婚時主婚人為伊媽媽王楊磚妹、爸爸王乾
    圳、女方主桌有王乾圳等2人，徐慶義等2人、被上訴人則未
    受邀參與伊婚宴；伊在伊中壢家中坐月子，伊娘家王楊磚妹
    有拿雞過來給伊，王石欽是伊阿公等情（見原審卷二第19頁
    背面至第20頁、本院卷第264頁），可認上訴人係因王乾圳
    等2人欲以之作為子女之意思，始自幼遷入其等2人之戶籍地
    而受撫養，並與王乾圳等2人、證人王阿春依序以父母子女
    、姊弟關係相稱，要非單純寄居於該處。再參以上訴人若非
    經徐慶義等2人同意，其戶籍應無法自幼即遷至王乾圳等2人
    前開戶籍地，以及證人徐慶賢前開所證徐慶義出養包含上訴
    人在內之女兒等情，足徵徐慶義等2人已代上訴人與王乾圳
    等2人達成由後者收養上訴人之意思表示合致；依74年6月3
    日修正公布前民法第1079條但書規定，上訴人與王乾圳等2
    人已成立收養之法律關係，不因未有收養之書面契約、上訴
    人未改姓及為收養登記而影響其效力，上訴人與徐慶義等2
    人之權利義務關係自因此停止。
　⒉上訴人出生時民法已於臺灣地區施行，無所謂養媳制度存在
    ，縱依證人王阿春所證，王乾圳另有意以上訴人與之婚配，
    亦不能認上訴人與王乾圳等2人成立養媳關係。又證人徐慶
    賢既於原審證稱：徐慶義的喪禮訃聞伊沒有看，不是伊在操
    作的等語（見原審卷一第242頁背面），其另於原審所證：
    該訃聞上面應該都有列他的女兒云云（見原審卷一第242頁
    背面），顯屬臆測而難以採取；上訴人復未證明其所稱徐許
    韋娘之訃聞上列其為徐慶義等2人子女乙情屬實，亦不能資
    為上訴人與徐慶義等2人權利義務關係尚未停止之有利佐證
    。再依徐旺枝、謝徐秀環及徐步雲等4人所供稱：徐許韋娘
    在徐慶義過世後，曾請上訴人回來商談辦理財產給被上訴人
    ，因沒有上訴人簽章也無法辦理，但商談破裂等節（見本院
    卷第264頁），僅能認徐許韋娘生前因顧慮上訴人仍登記為
    徐慶義等2人之女，為免日後爭議，方要求上訴人返家商談
    以利處理遺產事宜，並非承認上訴人與徐慶義等2人權利義
    務關係尚未停止；不動產之繼承登記本得由形式上列名為繼
    承人之其中任何一人單獨辦理，且如繼承人間就繼承權之存
    否有所爭議，仍得循訴訟途徑以資解決，是亦無從逕以上訴
    人辦理系爭遺產繼承登記之事實，推認其確有權繼承系爭遺
    產。至上訴人所另主張：伊與徐金土素有往來乙節，復不足
    以推翻上訴人係經王乾圳等2人以收養子女之意思而自幼撫
    養之事實，對於本件收養之成立自均不生影響。
　⒊從而，上訴人雖為徐慶義等2人所生之女，惟其與徐慶義等2
    人之權利義務關係，已因其另與王乾圳等2人成立收養之親
    子關係而停止。上訴人未舉證其與王乾圳等2人之收養關係
    業經合法終止，其對徐慶義所遺系爭遺產自無繼承權存在；
    至徐金土、易鳳英於本件訴訟中雖均承認上訴人就系爭遺產
    有繼承權，惟本件分割遺產訴訟標的對共同訴訟之各人必須
    合一確定，徐金土、易鳳英前開行為形式上不利於同造之其
    餘被上訴人，依家事事件法第51條準用民事訴訟法第56條第
    1項第1款規定，對全體不生效力。準此，上訴人依民法第11
    64條、第830條第2項準用第824條第2項第2款前段規定訴請
    分割系爭遺產，即屬無據，不應准許。　
  ㈢綜上所述，上訴人依民法第1164條、第830條第2項準用第824
    條第2項第2款前段規定，請求分割系爭遺產，為無理由，不
    應准許。原審為上訴人敗訴之判決，核無不合。上訴意旨指
    摘原判決不當，求予廢棄改判，為無理由，應駁回其上訴。
五、本件事證已臻明確，兩造其餘之攻擊或防禦方法及所用之證
    據，經本院斟酌後，認為均不足以影響本判決之結果，爰不
    逐一論列，附此敘明。
六、據上論結，本件上訴為無理由，依家事事件法第51條、民事
    訴訟法第449條第1項、第78條，判決如主文。
中　　華　　民　　國　　111 　年　　8 　　月　　24  　日
　　　　　　　　　家事法庭
                        審判長法  官  張松鈞
         　　　 　　　　　　　法  官　楊舒嵐
        　　　　　　　　　　　法  官　許勻睿
　　　　　　　　　　　　　　　
附表一（被繼承人徐慶義之遺產）
編號 遺產種類 遺產標示 權利範圍或數額(新臺幣) 分割方法 1 土地 桃園市○○區○○○段0000地號 全部 變價分割，並由兩造按附表二「應繼分比例」欄所示比例分配款項。 2 土地 桃園市○○區○○○段 0000 ○0 地號 全部  3 土地 桃園市○○區○○○段 0000 ○00地號 468分之269  4 土地 桃園市○○區○○○段0000地號 全部  5 房屋 桃園市○○區○○○段000○號即門牌號碼○○路0000號 全部  

附表二（兩造之應繼分比例）
編號   繼承人 應繼分比例  1 上訴人 6分之1  2 徐步雲 24分之1  3 徐廣維 24分之1  4 徐月香 24分之1  5 徐瑛亭 24分之1  6 徐金土 6分之1  7 徐旺枝 6分之1  8 謝徐秀環 6分之1  9 易鳳英 6分之1 
正本係照原本作成。
如不服本判決，應於收受送達後20日內向本院提出上訴書狀，其
未表明上訴理由者，應於提出上訴後20日內向本院補提理由書狀
（均須按他造當事人之人數附繕本）上訴時應提出委任律師或具
有律師資格之人之委任狀；委任有律師資格者，另應附具律師資
格證書及釋明委任人與受任人有民事訴訟法第466條之1第1項但
書或第2項所定關係之釋明文書影本。如委任律師提起上訴者，
應一併繳納上訴審裁判費。
中　　華　　民　　國　　111 　年　　8 　　月　　26　　日

　　　　　　　　　　　　　    書記官  秦湘羽